【裁判字號】    97,保險,45
【裁判日期】    980527
【裁判案由】    給付保險金
【裁判全文】
臺灣高雄地方法院民事判決              97年度保險字第45號
原      告  丁○○
            甲○○
法定代理人  丙○○
            子○○
共      同
訴訟代理人  史乃文律師
複代理人    羅玲郁律師
            楊林澂律師
被      告  保誠人壽保險股份有限公司
法定代理人  辛○○
訴訟代理人  己○○
            戊○○
            壬○○
            庚○○
被      告  全球人壽保險股份有限公司
法定代理人  癸○○
訴訟代理人  王建強律師
複代理人    王盛鐸律師
訴訟代理人  李育禹律師
當事人間請求給付保險金事件，本院於民國98年5 月13日言詞辯
論終結，判決如下：
    主    文
原告之訴及假執行之聲請均駁回。
訴訟費用由原告負擔。
    事  實  及  理  由
壹、程序方面：
    被告保誠人壽保險股份有限公司（下稱保誠人壽公司）法定
    代理人於起訴時為丑○○，嗣於本院審理中變更為辛○○，
    並具狀聲明承受訴訟，業據提出聲明承受訴訟狀及股份有限
    公司變更登記表各1 件為證（見本院卷第251 頁、第252 頁
    ），核無不合，應予准許。
貳、實體方面：
一、原告主張：訴外人乙○○之配偶寅○○於民國94年11月3 日
    、10日以自身為被保險人，分別向被告保誠人壽公司、全球
    人壽保險股份有限公司（下稱全球人壽公司）投保新台幣（
    下同）各500 萬元、250 萬元之保誠人壽喜悅定期壽險、全
    球定期壽險保險契約（下稱系爭保險契約）。寅○○嗣於保
    險期間之94年12月25日因肺癌併多重轉移而死亡。乙○○以
    系爭保險契約之受益人身份，於96年12月14日以存證信函通
    知被告理賠，惟經被告以違反告知義務而解除契約；然寅○○於承保前，既經指定醫師為身體檢查，而其是否罹癌為通
    常檢查應可發覺之病症，是依保險法第62條第2 款規定，寅
    ○○不負通知義務，無違反告知義務，被告不得解約；又被
    告解除契約僅係向受益人乙○○一人為之，未向全體繼承人
    為之，解除契約難謂已生效力；另解除契約已逾2 年之除斥
    期間，亦不生效力；又縱乙○○有違反保險法第58條之通知
    規定，依目前通說，被告亦不得執此解除契約，僅得依保險
    法第63條請求損害賠償，被告仍應依法給付保險金。而乙○○於被告拒絕給付保險金後，於97年5 月8 日將對被告保誠
    人壽公司之500 萬元保險金債權本息，及對被告全球人壽公
    司之25萬元保險金債權本息讓與原告丁○○；將對被告全球
    人壽公司之225 萬保險金債權本息讓與原告甲○○，並以高
    雄西甲郵局第865 號、第866 號存證明函通知被告，已生債
    權讓與之效力，被告亦不否認收受債權讓與之通知。為此，
    爰依保險契約提起本訴，並聲明：(一)被告保誠人壽公司應給
    付原告丁○○500 萬元及自97年1 月2 日起至清償日止，按
    年息百分之10計算之利息之判決。(二)被告全球人壽公司應給
    付原告丁○○25萬元及自97年1 月2 日起至清償日止，按年
    息百分之10計算之利息之判決。(三)被告全球人壽公司應給付
    原告甲○○225 萬元，及自97年1 月2 日起至清償日止，按
    年息百分之10計算之利息之判決。(四)訴訟費用由被告負擔。
    (五)原告願供擔保，請准宣告假執行。
二、被告則以：訴外人寅○○於投保後1 個月即因肺癌併多重轉
    移死亡，顯見為帶病投保，其投保系爭保險契約之行為違反
    公序良俗，其又未盡據實說明之義務，足以變更或減少被告
    對危險之估計，而寅○○所罹疾病並非通常檢查下醫生檢查
    可發現之病症，故系爭保險契約牴觸保險契約為最大善意契
    約性質，違反誠信原則及對價衡平原則，且係故意拖延至訂
    立契約逾2 年後，始以受益人乙○○名義於96年12月14日向
    被告申請理賠，顯見行使保險金請求權已構成權利濫用且違
    反誠信原則，依實務見解，應類推民法第101 條，被告得解
    除契約。再寅○○之受益人乙○○既至寅○○於94年12月25
    日往生後，至渠子丙○○於97年5 月8 日持債權讓與契約書
    予渠簽署讓與原告前，均未向被告合法行使保險金請求權，
    又無時效中斷之事由，系爭保險金請求權之消滅時效已於96
    年12月25日完成。且原告丁○○係以不相當之代價受讓債權
    ，不符經驗法則，債權讓與關係顯非事實。縱使系爭保險金
    之債權讓與行為有效成立，系爭保險金請求權之行使，應於
    96年12月25日請求權時效完成以前，以原告名義向被告行使
    ，始為合法有效之請求，惟原告遲於97年5 月9 日始具狀起
    訴請求被告給付保險金，顯已罹於系爭保險金請求權之2 年
    消滅時效，故被告依民法第144 條第1 項、第299 條第1 項
    之規定，自得拒絕給付。另被告保誠人壽公司、全球人壽公
    司已分別向乙○○為解除之意思表示，並經乙○○於97 年3
    月4 日、13日收受，系爭保險契約已經合法解除，被告自無
    給付義務；是縱認債權讓與成立，因被告已合法解除契約，
    原告請求亦無理由；縱使法院認被告解除契約已逾2 年之除
    斥期間，被告亦依民法第92條規定，以受詐欺為由撤銷承保
    系爭保險契約之意思表示，自無給付義務；倘認被告無從解
    除契約及撤銷意思表示，被告亦執保險法第63條抗辯就受損
    害與原告之保險金請求權相互抵銷等語，資為抗辯，並均聲
    明：(一)駁回原告之訴；(二)如受不利判決，願供擔保，請准宣
    告免為假執行。
三、兩造不爭執事項：
  (一)訴外人寅○○於94年11月10日、22日以自身為被保險人，分
    別向被告保誠人壽公司、全球人壽公司投保各500 萬元、25
    0 萬元之保誠人壽喜悅定期壽險、全球定期壽險保險契約。
    寅○○嗣於保險期間之94年12月25日因肺癌併多重轉移而死
    亡。乙○○即以系爭保險契約之受益人身份，於96年12月14
    日以存證信函通知被告理賠，經被告於96年12月17日收受後
    拒絕理賠，有系爭保險契約、死亡證明書、存證信函、收件
    回執在卷可參（見本院卷第7頁至第44頁）。
  (二)被告保誠人壽公司、全球人壽公司各以存證信函對乙○○解
    除系爭保險契約，並經乙○○分別於97年3 月4 日、3 月13
    日收受，有各該存證信函及收件回執在卷可參（見本院卷第
    71頁至第74頁）。
  (三)乙○○於97年5 月8 日將對被告保誠人壽公司之500 萬元保
    險金債權本息，及對被告全球人壽公司之25萬元保險金債權
    本息讓與原告丁○○；將對被告全球人壽公司之225 萬保險
    金債權本息讓與原告甲○○，及以高雄西甲郵局第865 號、
    第866 號存證明函通知被告，經被告於97年5 月9 日收受，
    有債權讓與契約書、買賣契約書、存證信函在卷可參（見本
    院卷第45頁至第53頁）。
  (四)如本件被告負有保險金給付義務，給付金額如原告訴之聲明
    1 項所示。
四、本件爭執事項：
  (一)寅○○有無違反告知義務？乙○○有無於97年5 月8 日讓與
    保險金請求權予原告，本件請求權是否如被告抗辯已罹於時
    效？又寅○○如有違反告知義務，被告據此對受益人乙○○
    為解除系爭保險契約是否合法生效？
  (二)被告執保險法第63條規定，抗辯可就無法解除契約而須支付
    保險金之損失，與原告之保險金請求相互抵銷，是否有理由
    ？
  (三)原告本於爭保險契約債權之受讓人為保險金給付之請求有無
    理由？
五、本院之判斷：
  (一)寅○○有無違反告知義務？乙○○有無於97年5 月8 日讓與
    保險金請求權予原告，本件請求權是否如被告抗辯已罹於時
    效？又寅○○如有違反告知義務，被告據此對受益人乙○○
    為解除系爭保險契約是否合法生效？
  1.被保險人寅○○於向被告投保前，即於94年10月13日經「阮
    綜合醫院」診斷罹患「疑肺腫瘤及肝轉移、肺炎」疾病，並
    有住院八日之事實，此有被告阮綜合醫院病歷摘要影本可稽
    （見本院卷第70頁、第84頁），原告對上開病歷摘要之形式
    及實質真正亦不爭執（見本院卷第299 頁），足見寅○○於
    投保前即已罹有前開疾病無訛。又寅○○為圖日後請領保險
    金之利益，遂請其子即證人丙○○聯絡被告之保險業務人員
    辦理投保，並於系爭保險契約之「要保書」，故意隱瞞其於
    投保前已罹患「疑肺腫瘤及肝轉移、肺炎」疾病，有原告提
    出之系爭保險契約所附之要保書及告知書等件可稽（見本院
    卷第11頁至第13頁、第27頁至第30頁），亦據證人丙○○證
    述在卷（見本院卷第278 頁）；復於保誠人壽公司之壽險累
    計保額超過免體檢額度照會其實施「一般體檢」及「顯微鏡
    尿液分析」時，於體檢醫師實施體檢之書面詢問時，再次故
    意隱匿已罹患上開病症及住院之事實，就「被保險人體檢告
    知事項」第3 項「最近二個月內，是否曾因受傷或生病接受
    醫師治療、診療或用藥？」、第4 項「過去五年內，是否曾
    因患有下列疾病，而接受醫師治療、診療或用藥？… (6)癌
     症或未經證實良性或惡性之腫瘤、大腸息肉、口腔白斑。
    」、第6 項「過去五年內，是否曾因受傷或生病住院治療七
    日以上？」均勾選「否」，此有被告保誠人壽公司提出之「
    體檢照會單」、「體檢申請照會單」、「被保險人體檢告知
    事項」及「被保險人體檢報告」、「體檢照會單」、「體檢
    申請照會單」、「被保險人體檢告知事項」及「被保險人體
    檢報告」可稽（見本院卷第212 頁至第215 頁）。又因上開
    體檢內容僅測量身高、體重、血壓、脈博及尿液檢測，僅屬
    通常之檢查，有上開「被保險人體檢報告」可證，故被告抗
    辯體檢醫師依寅○○所接受之通常體檢項目無法發覺寅○○
    所患之病症，應屬可信。暨按醫師之檢查是否正確，有時需
    賴被保險人之據實說明，要保人不能因保險人已指定醫師體
    檢，而免除據實說明義務（最高法院95年台上字第624 號判
    決參照）。此因保險契約為最大誠信契約，依保險法第64條
    第2 項規定，要保人有故意隱匿，或因過失遺漏，或為不實
    之說明，足以變更或減少保險人對於危險之估計者，保險人
    得解除契約；要保人如主張保險人不得解除保險契約，自應
    就保險事故之發生與要保人未告知或不實說明之事項並無關
    聯，且該事項已確定對保險事故之發生不具任何影響，保險
    人亦未因該未告知或不實說明之事項，而造成額外之負擔，
    「對價平衡」並未遭破壞始可。系爭保險契約既約定被保險
    人寅○○於保險期間死亡時，被告即須給付保險金；而寅○○於投保前即罹有上開疾病，此事實自足以影響被告對於危
    險之估計或拒保，而寅○○於投保時竟隱瞞而不誠實告知，
    並於體檢時未向醫師據實告知所患病症，醫師僅依通常之檢
    查又無法發覺，足以嚴重影響被告核保之危險評估，自足認
    要保人寅○○違反據實說明義務，確有違反告知義務無誤。
  2.又原告主張乙○○於97年5 月8 日將對被告保誠人壽公司之
    500 萬元保險金債權本息，及對被告全球人壽公司之25萬元
    保險金債權本息讓與原告丁○○；將對被告全球人壽公司之
    225 萬保險金債權本息讓與原告甲○○，及以高雄西甲郵局
    第865 號、第866 號存證明函通知被告，經被告於97年5 月
    9 日收受，業據提出債權讓與契約書、買賣契約書、存證信
    函在卷可參（見本院卷第45頁至第53頁），被告保誠人壽公
    司、全球人壽公司對上開證據之形式真正亦不爭執（見本院
    卷第299 頁），原告主張自難謂子虛。被告雖抗辯乙○○與
    原告丁○○、甲○○間並未就債權買賣契約及債權讓與契約
    之達成合意，系爭保險金債權買賣契約及債權讓與契約難謂
    已成立，且該債權讓與之通知函並非乙○○所寄發，故對被
    告尚不生合法通知之效力云云。惟據證人乙○○證稱：寅○○大約3 年前死亡，實際日期不記得了。之前不知道寅○○
    有無投保全球及保誠人壽保險，是丙○○拿債權讓與他人的
    契約書給我簽，才知道寅○○有跟該二公司投保。讓與原告
    丁○○的金額是五十幾萬元，丁○○有拿一張支票給丙○○
    ，我叫丙○○去處理。寅○○的保險金是多少我不清楚，也
    不知道讓與保險金給丁○○是若干，都是丙○○在處理，因
    為丙○○有跟我講說要讓與給丁○○我就答應。丙○○給我
    簽幾份讓與契約書我不記得了。卷附債權讓與契約書、債權
    買賣契約書，是我親自簽名。契約書上面有受讓人，但我也
    沒注意看，沒有在管這些事等語（見本院卷第267 頁至第27
    2 頁）。是由證人乙○○所證，足見渠係在渠子丙○○拿卷
    附債權讓與契約書、債權買賣契約書予渠時，始知寅○○有
    投保之行為，又渠不想處理保險金事宜，乃均委由丙○○處
    理保險金債權讓與等事宜，並親簽債權讓與契約書、債權買
    賣契約書交予丙○○，由其處理及通知保險人，渠確有將債
    權讓與原告之意無誤；又原告丁○○亦確有買受系爭保險金
    債權之意，並已支付買賣價金，業經伊到庭陳述明確，並有
    伊提出支付對價之支票影本足證（見本院卷第274 頁至第27
    6 頁、第233 頁），被告對上開支票真正亦不爭執（見本院
    卷第299 頁）。故原告主張乙○○已將保險金債權本息讓與
    原告，應堪信實。被告抗辯乙○○與與原告間之系爭保險金
    債權買賣契約及債權讓與契約難謂已成立，以及債權讓與行
    為不生合法通知云云，應無足採。
  3.惟按「時效期間，不得以法律行為加長或減短之。」民法第
    147 條本文定有明文。另按「保險法第65條規定，保險契約
    所生之權利，自得為請求之日起，經過2 年不行使而消滅，
    此項消滅時效之規定，屬強制規定，不得因當事人合意伸長
    或縮短之，且保險金給付請求權應自保險事故發生之時，即
    開始起算其時效期間，不因請求權人對此權利之存在主觀上
    知悉與否而有影響」、「所謂『得為請求之日』，乃指權利
    人得行使請求權之狀態（最高法院63年台上字第1885號判例
    ），即請求權人行使其請求權並無法律上之障礙而言（最高
    法院53年度台上字第3365號、54年度台上字第854 號判決參
    照），是應自保險事故發生之時，即開始起算其時效期間，
    不因請求權人對此權利之存在主觀上知悉與否而有影響（最
    高法院75年度台上字第2028號判決）。…又所稱「不知情」
    ，乃不知「危險」之發生，在本件即指不知被保險人死亡之
    事實，至於此危險是否屬承保範圍？受益人是否有保險金給
    付請求權，則非應知悉之範圍。」（最高法院75年台上字第
    2028號裁判要旨、臺灣高等法院高雄分院91年度保險上字第
    4 號判決參照），可知保險金請求權之消滅時效自保險事故
    發生後起算為2 年，此2 年消滅時效係強制規定，不得任由
    當事人事後以法律行為（如事後承認）加長或縮短；故倘請
    求權人並未合法授權由他人代為行使請求權，而於請求權消
    滅時效業已完成時，縱請求權人於消滅時效完成後以意思表
    示（法律行為）同意無權代理人所為之無權代理行為，依首
    揭民法規定及最高法院實務闡釋見解，仍不生中斷時效之效
    力。另請求權人縱將債權有效讓與受讓人，惟如受讓人係於
    請求權消滅時效完成之後始行使請求權，債務人則得依民法
    第144 條第1 項、第299 條第1 項之規定對受讓人主張時效
    抗辯拒絕給付，自不待言。查：
  (1)依證人即受益人乙○○結證：「（問：寅○○有無投保全球
    及保誠人壽保險？）我之前不知道，是丙○○拿債權讓與他
    人的契約書給我簽，我才知道寅○○有跟該二公司投保。」
    、「（問：寅○○是否曾經告訴你她有向保誠及全球人壽投
    保？）沒有。是丙○○拿債權轉讓契約書給我簽時我才知道
    。」、「（問：你在簽債權讓與及買賣契約書前是否都不知
    道寅○○有投保？）是」、「（被告全球人壽複代理人問：
    既然你在簽讓與書及買賣契約書之前不知道寅○○投保事，
    如何授權給丙○○？）我沒有叫他去申請保險金，這件事從
    頭到尾我不清楚。」、沒有寄過提示之原證五、被證七（即
    請求被告給付寅○○身故保險金及事故通知函）之存證信函
    ，亦不清楚何人所寄，要問丙○○、「（原告共同複代理人
    ：丙○○在處理事情之前有無先詢問過你是否同意？）丙○○在拿給我簽債權讓與書的時候我才知道，其他的我不清楚
    。」等語（見本院卷第267 頁、第268 頁、第271 頁、第27
    2 頁），堪可證明乙○○應係於簽訂債權讓與契約書時始知
    悉寅○○系爭保險契約，而被證七之保險事故通知函及原證
    五之請求保險金存證信函顯係渠子丙○○未經渠授權所寄發
    。則丙○○以乙○○名義向被告通知寅○○身故，以及請求
    寅○○之身故保險金，顯係無權代理。又據丙○○到庭證稱
    ：「（問：你爸爸是否識字？）識字」、「（問：你爸爸的
    學歷如何？）大專畢業，他是公務人員退休。」等語（見本
    院卷第280 頁），足見乙○○係具有高等學識及知識程度之
    人，且觀諸乙○○於本院準備程序時證稱渠係於簽訂債權讓
    與契約時始知悉寅○○投保系爭保險契約乙節時之陳述能力
    及神情態度又無任何遲滯或記憶不清之情事，且乙○○與丙○○並無利害相反或衝突之情形，衡情乙○○應無故意異於
    丙○○所為證言之動機及必要，故乙○○何時知悉渠配偶寅
    ○○投保系爭保險契約自應以渠本人所憑之記憶所證，較屬
    可信。
  (2)至於證人丙○○雖稱其於申辦系爭保險金前後均有告知乙○○云云（見本院卷第279 頁）。然由證人丙○○既知悉其母
    寅○○帶病投保之情，並坦承有拖延行使本件保險金請求權
    之情，且於於寅○○身故後，尋求理財顧問公司詢問請求系
    爭保險金之方式，復為系爭保險金債權受讓人之一（即原告
    甲○○）之生父，而以法定代理人身分代未成年且無行為能
    力之原告甲○○簽署債權讓與契約書，有上開債權讓與契約
    書可稽，倘甲○○因此而無償取得之保險金，即為其「特有
    財產」，依民法第1087條、第1088條第2 項規定，丙○○尚
    可就甲○○無償受讓之系爭保險金享有使用、收益等權利，
    則證人丙○○就本件訴訟之結果因具有直接利害關係，其所
    為之證詞當不無偏頗迴護原告甲○○或為達成請求寅○○身
    故保險金目的而有所隱飾，且其此部分所證既與乙○○相異
    ，所陳亦難憑信。故衡情仍應認受益人乙○○所證伊於簽署
    債權讓與契約書時始知寅○○投保系爭保險契約、並未叫丙○○申請系爭保險金等情，較屬採信。
  (3)基上，系爭保險金受益人乙○○既於97年5 月間簽署債權買
    賣契約及債權讓與契約書以前尚不知寅○○投保系爭保險契
    約，顯無從於96年10月1 日授權寄發被證七之保險事故通知
    函及於96年12月14日寄發原證五之請求保險金存證信函，雖
    原證五之請求理賠存證信函以乙○○之名義寄發，惟該份存
    證信函既非乙○○所寄，亦未表明何人代理乙○○行使保險
    金請求權，顯係未經乙○○合法授權所寄發，縱被告收受原
    證五之存證信函，亦非合法有效之請求，依前揭最高法院實
    務見解，自不生時效中斷之效力。另由乙○○係寅○○之配
    偶，渠到庭證稱被保險人寅○○約於3 年前往生，於94年往
    生前幾個月，因肝癌及肺癌而住院等語（見本院卷第266 頁
    、第268 頁），足見乙○○應於94年間即已知悉寅○○確已
    往生，則渠既已知悉保險事故發生且自該日起即得行使保險
    金請求權而無法律上之障礙，即應於保險事故發生後（即94
    年12月25日後）2 年內向被告行使保險金請求權，始屬適法
    （至其就是否知悉享有系爭保險金給付請求權，依前揭最高
    法院實務見解，非屬應知悉之範圍）。惟受益人乙○○既至
    寅○○於94年12月25日往生後，至渠子於97年5 月8 日持債
    權讓與契約書予渠簽署讓與原告前，既均未向被告合法行使
    保險金請求權，又無時效中斷之事由，系爭保險金請求權之
    消滅時效已於96年12月25日完成。是縱使系爭保險金之債權
    讓與原告之債權讓與行為有效成立，系爭保險金請求權之行
    使，原告仍應於96年12月25日請求權時效完成以前，始為合
    法有效之請求，惟原告遲於97年5 月9 日始具狀起訴請求被
    告給付保險金，顯已罹於系爭保險金請求權之2 年消滅時效
    ，故被告依民法第144 條第1 項、第299 條第1 項之規定向
    原告抗辯時效完成而拒絕給付，自屬有理由。
  (二)又被告抗辯原告請求給付系爭保險金，已罹於2 年之消滅時
    效既屬有理由，即無庸給付保險金。則就被告以寅○○違反
    告知義務，對乙○○解除契約，該法律行為是否合法生效，
    以及被告執保險法第63條規定抗辯可就損失與原告之保險金
    請求相互抵銷等爭點，自無庸再行審論，亦併指明。
六、綜上所述，被告所為原告請求給付系爭保險金，已罹於2 年
    之時效抗辯，於法有據。從而，原告請求被告保誠人壽公司
    應給付原告丁○○500 萬元；被告全球人壽公司應給付原告
    丁○○25萬元；被告全球人壽公司應給付原告甲○○225 萬
    元，及均自97年1 月2 日起至清償日止，按年息百分之10計
    算之利息之判決，為無理由，不應准許。又因其假執行之聲
    請即失所附麗，自應一併予以駁回。
七、本件事證已臻明確，兩造其餘攻擊防禦方法或舉證，經審酌
    後，認與判決結果不生影響，爰不逐一論列，併此敘明。
八、據上論結，原告之訴為無理由，依民事訴訟法第78條、第85
    條第1 項，判決如主文。
中    華    民    國    98    年    5     月    27    日
                  民事第四庭  審判長法  官  林玉心
                                    法  官  王奕勛
                                    法  官  楊淑珍
正本係照原本作成。
如不服本判決，應於送達後20日內，向本院提出上訴狀並表明上
訴理由，如於本判決宣示後送達前提起上訴者，應於判決送達後
10日內補提上訴理由書（須附繕本）。
中    華    民    國    98    年    5     月    27    日
                                   書記官  吳良美


司法院資訊處製作；財團法人民間司法改革基金會備份。
